【裁判字號】    89,上訴,1333
【裁判日期】    890911
【裁判案由】    違反槍砲彈藥刀械管制條例
【裁判全文】
臺灣高等法院臺南分院刑事判決          八十九年度上訴字第一三三三號  首股
    上  訴  人
    即  被  告  丙  ○  ○
    選任辯護人  高  原  茂
右上訴人因違反槍砲彈藥刀械管制條例案件，不服臺灣嘉義地方法院八十九年度訴字
第二八六號中華民國八十九年九月十一日第一審判決（起訴案號：臺灣嘉義地方法院
檢察署八十九年度偵字第三００五號），提起上訴，本院判決如左：
      主  文
原判決關於違反槍砲彈藥刀械管制條例部份暨所定執行刑撤銷。
丙○○未經許可，持有手槍，處有期徒刑伍年肆月，併科罰金新台幣壹拾萬元，罰金
如易服勞役，以參佰元（即新台幣玖佰元）折算壹日。扣案之制式九二手槍壹枝（為
美國ＢＥＲＥＴＴＡ廠九二ＦＳ型制式口徑九ｍｍ半自動手槍，槍枝管制編號000
0000000號）沒收。
其餘上訴駁回。
違反槍砲彈藥刀械管制條例撤銷改判所處之刑與重利上訴駁回部份所處之刑應執行有
期徒刑伍年陸月，併科罰金新台幣壹拾萬元，罰金如易服勞役，以參佰元（即新台幣
玖佰元）折算壹日。扣案之制式九二手槍壹枝（為美國ＢＥＲＥＴＴＡ廠九二ＦＳ型
制式口徑九ＭＭ半自動手槍，槍枝管制編號0000000000號）沒收。
    事  實
一、丙○○於民國（下同）八十九年三月二十三日十四時許，在嘉義市○○路八十三
    巷三十八之六號住處，乘乙○○急需現金使用之際，貸以新台幣（下同）二十萬
    元，約定以每十天為一期，每期利息以四萬元之方式計算，採前扣方式，實借十
    六萬元，月息為百分之六十，並於該日先給付黃士諴五萬元，餘款則由丙○○於
    一個星期內陸續交付予黃士諴，合計共交付借款十六萬元，而取得與原本顯不相
    當之重利四萬元；並由乙○○交付其所簽發之面額各五萬元之本票二張、面額十
    五萬元之支票一張、及其國民身分證一張予丙○○作為借款之擔保。嗣因乙○○
    無力償還借款，四處躲避丙○○之催討，乃於同年四月二十九日二十一時四十分
    許，經丙○○與乙○○之堂弟甲○○聯絡後，至嘉義市○○路○段「信義加油站
    」對面停車場商討債務，惟因雙方言語不合發生爭執，丙○○遭甲○○及另一不
    詳姓名之人毆打（因未提出診斷証明書，無從認定有無受傷，且未據告訴），嗣
    丙○○之朋友到場，甲○○等人即一哄而散跑進旁邊之房間，丙○○心有不甘，
    乃另基於恐嚇之故意，持其於八十九年三月間（起訴書誤載為同年四月下旬），
    在高雄市某處，以二十萬元向綽號「阿洪」之成年男子購得之具殺傷力之制式九
    二手槍（為美國ＢＥＲＥＴＴＡ廠九二ＦＳ型制式口徑九ｍｍ半自動手槍，槍枝
    管制編號0000000000號）一支（內含具殺傷力之制式口徑九ｍｍ半自
    動手槍彈四顆），對空射擊二發，向甲○○及其同處於屋內甲○○之友人示威，
    致甲○○及其友人心生畏懼，而危害於安全。嗣於同年五月十日十四時許，為警
    在嘉義縣東石鄉漁港堤防邊之漁貨拍賣中心前查獲，並扣得上開具殺傷力之制式
    九二手槍（為美國ＢＥＲＥＴＴＡ廠九二ＦＳ型制式口徑九ｍｍ半自動手槍，槍
    枝管制編號0000000000號）一支、具殺傷力之制式口徑九ｍｍ半自動
    手槍彈二顆（子彈因送鑑而試射完盡），及乙○○之國民身分證一枚、面額五萬
    元之本票一張。
二、案經嘉義市警察局第一分局報請臺灣嘉義地方法院檢察署檢察官偵查起訴。
      理  由
一、訊據上訴人即被告丙○○對於右揭時、地持槍對空射擊，及陸續交付借款十六萬
    元予乙○○等事實供承不諱，惟矢口否認有何重利之犯行，辯稱：乙○○第一個
    星期借錢三次，第一次拿五萬元的本票，伊給乙○○四萬元，第二次也是拿五萬
    元的本票，伊給四萬元，這樣就八萬元了，第三次乙○○拿了一張「芭樂票」十
    五萬元給伊，要伊找七萬元，伊除了找他七萬元，再加一萬元給他，這樣前後就
    給了他十六萬元，並非如乙○○所言，向伊借二十萬元，給十六萬元，伊共拿到
    二十五萬元票據，若依乙○○所言，則伊應借他二十五萬元，更是不對，被告當
    演員，警察到東石拍片場找被告時，是被告帶警察到家裡，因家裡只有一張五萬
    元的本票，伊就將一張本票及槍交給警方，因這兩張票被告放在台北，沒有被檢
    察官拿去，到現在伊連本金及利息都沒有拿到，伊借錢給乙○○時，乙○○並非
    因急迫或無經驗的狀態下向被告借款，實因乙○○擬設賭場而向渠借款，並未談
    及利息如何計算，僅言明十天後給予紅利八萬元，因而伊並未犯重利罪云云。然
    查：
（一）被告如何於前揭時、地借予証人乙○○二十萬元，言明以十天為一期，每期利
      息四萬元，並預扣利息後已陸續交付借款十六萬元予乙○○等情，業據被告於
      警、偵訊時坦承不諱，核與證人乙○○於警訊時所證述之情節相符，並有乙○○之國民身分證及其簽發之本票一張扣案可資佐証。又不論票據係二十萬元或
      共計二十五萬元，均係借款之擔保，且衡之票據係提供借款之擔保，因而數額
      大於借款金額乃事裡之常，被告持有乙○○交付共計二十五萬元之票據並不足
      為被告未取得利息之有利證明。再觀之証人乙○○於借款時交付其身分證及本
      票予被告一節，核與一般借款均交付上開証件或本票以擔保借款之履行情節相
      符，是被告於警、偵訊關於重利犯行之自白，與事實相符而可採信，其事後翻
      異前詞，辯稱並未談及如何計算利息云云，顯係事後卸責之詞，不足採信。
（二）被告雖另辯稱：借錢給乙○○時，乙○○並非因急迫或無經驗的狀態下向被告
      借款云云。然借款人乙○○於警訊時已供稱：「我因經商失敗，一時缺錢，我
      為應急之需，所以才：：借錢」（見警訊卷第十三頁），顯見被告係趁乙○○
      急迫時貸予金錢。再查被告借款二十萬元，利息以十天為一期，每期四萬元，
      並採預扣方式，實際交付十六萬元，則以每十天為一期，一期四萬元之方式計
      算利息，月息高達百分之六十，折合年息為百分之七百二十，顯然超過民法第
      二百零五條最高約定利率年息百分之二十之限制甚多，亦與民間利息月息三分
      相去甚遠，自屬與原本顯不相當之重利，應堪認定。
（三）又被告於前揭時、地因受證人甲○○等人毆打而心有未甘，而持前開槍、彈對
      空射擊二發，其目的係向甲○○及其同處於屋內甲○○之友人示威之事實，亦
      據被告供承不諱，被告之選任辯護人亦稱：因乙○○欠錢，被告去乙○○堂弟
      家裡催討，甲○○邀被告到日本料理店，被告到日本料理店時後面巷子時，對
      方已有四人在等被告，一開始就有三人拿棍棒毆打被告，被告跑給他們追，後
      來朋友出面解危，因而被告才到車上拿槍，開槍時並無當事人在場，開槍的用
      意僅是洩憤對空開槍等語（見本院八十九年十一月八日訊問筆錄）；此情核與
      證人即本件承辦警員吳鴻所證：當時被告身上雖無傷，但被告曾供稱「他自
      己一人過去，對方有二、三人圍毆他，後來被告這邊的人五、六人趕過來，對
      方的人就散掉，他才開槍洩恨」等語相符；再參酌證人甲○○結證稱當日雙方
      有互毆等語，足認被告當日係因為證人甲○○等人毆打而心有未甘，乃開槍洩
      恨，並無傷人之意，其此部分之自白亦與事實相符。又被告持槍係對甲○○及
      其同處於屋內甲○○之友人示威，應已致甲○○及其友人心生畏懼，而危害於
      安全，亦無疑義。
（四）又扣案之前開槍彈，經送請內政部警政署刑事警察局鑑驗結果，該手槍為制式
      九二手槍，為美國ＢＥＲＥＴＴＡ廠九二ＦＳ型制式口徑九ｍｍ半自動手槍，
      而子彈係制式口徑九ｍｍ半自動手槍彈，均具殺傷力；另彈殼亦係制式口徑九
      ｍｍ已擊發彈殼，係上開制式手槍所擊發，有該局八十九年五月二十四日刑鑑
      字第六０六九八號鑑驗通知書附卷可稽，被告持有之槍、彈具殺傷力，亦可認
      定。
（五）綜上所述，足見被告確有趁乙○○急迫貸予金錢及持具殺傷力槍彈之行為。是
      本件事證明確，被告上開犯行均堪以認定，自應依法論科。
二、查具殺傷力之制式手槍及制式口徑九ｍｍ子彈均係槍砲彈藥刀械管制條例第四條
    第一款、第二款之槍彈，依同條例第五條規定，非經許可不得持有。被告未經許
    可持有前開制式槍彈，且對空鳴槍向甲○○及其同處於屋內甲○○之友人示威，
    顯係以加害生命之事恐嚇甲○○及其同處於屋內甲○○之友人，致甲○○及其同
    處於屋內甲○○之友人心生畏懼而危害於安全，核其所為，係犯同條例第七條第
    四項、第十二條第四項之未經許可持有手槍、子彈罪及刑法第三百零五條之恐嚇
    罪；又被告乘乙○○急需現金使用之際，貸予金錢，收取與原本顯不相當之重利
    ，另犯刑法第三百四十四條之重利罪。被告以一行為，同時觸犯未經許可持有手
    槍罪及未經許可持有子彈罪，為想像競合犯，應依刑法第五十五條前段，從一重
    之未經許可持有手槍罪處斷。而其一開槍洩恨之行為，恐嚇甲○○及其同處於屋
    內甲○○之友人，致甲○○及其同處於屋內甲○○之友人心生畏懼而危害於安全
    ，係以一行為，同時恐嚇數人，觸犯數恐嚇罪，為同種想像競合犯，亦應依刑法
    第五十五條前段，從一恐嚇罪處斷。被告所犯上開未經許可持有槍彈罪與恐嚇罪
    間，有方法與結果之牽連關係，應依刑法第五十五條後段規定，從一重之未經許
    可持有手槍罪處斷。再被告貸與証人乙○○二十萬元，預扣利息四萬元，交付乙○○十六萬元，其重利犯行已為既遂，其後持槍對空射擊，係因為証人甲○○等
    人毆打，心有未甘而為之。顯係另起犯意，所犯重利罪與上開未經許可持有手槍
    罪二罪間，犯意各別，犯罪構成要件亦不同，應分論併罰之，公訴人認二罪間有
    方法結果之牽連關係，亦有未洽。
三、原審就重利部份適用刑法第三百四十四條（漏繕罰金罰鍰提高標準條例第一條前
    段，惟認尚不影響於判決），並審酌被告犯罪之動機、手段、目的、犯罪所生之
    危害及犯後態度等一切情狀，量處被告有期徒刑三月。本院經核原判決此部份認
    事用法，並無不合，量刑亦稱妥適。被告上訴意旨，猶執前詞，否認有犯重利罪
    ，為無理由，應予駁回。而就違反槍砲彈藥刀械管制條例部份原審予以論罪科刑
    固非無據，惟查：被告持槍係對甲○○及其同處於屋內甲○○之友人示威，應已
    致甲○○及其友人心生畏懼，被害人非僅甲○○一人，原判決認被告係受甲○○
    等人毆打而心有未甘，乃持槍對空射擊，其目的係對甲○○（一人）示威，以此
    生命之事恐嚇甲○○，因而未以同時恐嚇數人之想像競合犯論處，稍有未洽（亦
    漏繕罰金罰鍰提高標準條例第一條前段）。被告上訴意旨認量刑過重，雖不足採
    ，惟原判決既有上述可議之處，自應由本院將原判決關於違反槍砲彈藥刀械管制
    條例部份撤銷改判。又被告犯數罪，巳定應執行之刑，此部分既經上訴而撤銷，
    原定之執行刑亦失所附麗，應並予撤銷。爰審酌被告犯罪之動機、手段、目的、
    其持槍射擊對社會治安危害甚鉅，但未造成傷亡，其犯罪所生之危害及犯後坦承
    有持槍之犯行，態度良好等一切情狀，量處如主文第二項所示之刑，並就罰金部
    分諭知易服勞役之折算標準，及定其應執行之刑，以示懲儆。扣案之制式九二手
    槍壹枝（為美國ＢＥＲＥＴＴＡ廠九二ＦＳ型制式口徑九ｍｍ半自動手槍，槍枝
    管制編號0000000000號）為違禁物，應予宣告沒收；至於扣案之制式
    口徑九ｍｍ半自動手槍彈二顆，因送請鑑定，已試射完盡，而非違禁物，另乙○○之身分證一枚及面額五萬元之本票一張，均為乙○○質押於被告，用以擔保其
    債務之清償，並非被告所有，爰均不另為沒收之宣告，附為記明。
四、末按槍砲彈藥刀械管制條例第十九條第一項固規定：犯該條例第七條、第八條、
    第十一條、第十二條第一項至第三項、第十三條第一項至第三項之罪，經判處有
    期徒刑者，應於刑之執行完畢或赦免後，令入勞動場所強制工作，其期間三年，
    但按保安處分係對受處分人將來之危險性所為身體、自由之拘束，以達教化與治
    療之目的，為刑罰之補充規定，基於保障人權，此項法律規定之內容，應受比例
    原則之規範，使保安處分之宣告與行為人所為行為之嚴重性，行為人所表現之危
    險性，及對於行為人未來行為之期待性相當。大法官會議因而對該規定於八十七
    年十二月十八日著成釋字第四七一號解釋例，明示該條例第十九條第一項所定，
    不問對行為人有無預防矯治其社會危險性之必要，一律宣付強制工作三年，致限
    制其中不具社會危險性之受處分人之身體、自由部分，其所採措施與所欲達成預
    防矯治之目的及所需程度，不合憲法第二十三條所定之比例原則，宣告自解釋例
    公布之日起不予適用。但就解釋全文觀之，復就同條例第十九條第一項所列舉之
    罪，釋示若依個案情節審查符合比例原則部分，仍適用該條例之規定宣告保安處
    分，因之，自該解釋例公布之後，在該條例修正公布後之犯罪，則應按個案情節
    符合比例原則部分，適用該條例宣付保安處分；至於不符合部分而應宣付保安處
    分者，則仍應由法院斟酌刑法第九十條第一項規定之要件，依職權為之，爰審酌
    本件被告係因一時失慮致罹刑章，並無持前開槍彈另犯他罪且有正當職業，非遊
    手好閒之徒，又無違反槍砲彈藥刀械管制條例之前科紀錄，此有本院被告全國前
    案記錄表及臺灣嘉義地方法院檢察署刑案資料查註紀錄表各一紙在卷足憑，參諸
    被告持槍猶待甲○○等人於屋內始「對空」發射，並未對人射擊造成危害，足認
    被告顯非習於犯罪惡性重大之人，因而原審諭知宣告強制工作，尚屬未洽，爰不
    予宣告強制工作，附此敘明。
五、扣案之制式九二手槍壹枝（為美國ＢＥＲＥＴＴＡ廠九二ＦＳ型制式口徑九ｍｍ
    半自動手槍，槍枝管制編號0000000000號）為違禁物，應予宣告沒收
    ；至於扣案之制式口徑九ｍｍ半自動手槍彈二顆，因送請鑑定，已試射完盡，而
    非違禁物，另乙○○之身分證一枚及面額五萬元之本票一張，均為証人乙○○所
    有，以之質押於被告，用以擔保其債務之清償，爰均不另為沒收之宣告。
據上論結，應依刑事訴訟法第三百六十八條、第三百六十九條第一項前段、第三百六
十四條、第二百九十九條第一項前段，槍砲彈藥刀械管制條例第七條第四項、第十二
條第四項，刑法第十一條前段、第三百零五條、第五十五條前段、後段、第五十一條
第五款、第四十二條第二項、第三十八條第一項第一款、罰金罰鍰提高標準條例第一
條前段、第二條、現行法規所定貨幣單位折算新台幣條例第二條，判決如主文。
本案經檢察官羅清溪到庭執行職務。
中    華    民    國      八十九      年      十一     月     二十二    日
                                  臺灣高等法院臺南分院刑事第四庭
                                      審判長法官  徐  財  福
                                法官  宋  明  蒼
                                            法官  蔡  崇  義
右正本證明與原本無異。
重利部份不得上訴。
違反槍砲彈藥刀械管制條例部分如不服本判決，應於收受送達後十日內向本院提出上
訴狀，其未敘述理由者並得於提起上訴後十日內向本院補提理由書（應附繕本）。
                                      法院書記官  李  育  儒
中    華    民    國      八十九      年      十一     月     二十四    日
附錄本案論罪科刑法條全文：
槍砲彈藥刀械管制條例第七條第四項
槍砲彈藥刀械管制條例第十二條第四項
刑法第三百零五條
中華民國刑法第三百零五條
以加害生命、身體、自由、名譽、財產之事，恐嚇他人致生危害於安全者
，處二年以下有期徒刑、拘役或三百元以下罰金。
刑法第三百四十四條
乘他人急迫、輕率或無經驗貸以金錢或其他物品，而取得與原本顯不相當
之重利者，處一年以下有期徒刑、拘役或科或併科一千元以下罰金。


司法院資訊處製作；財團法人民間司法改革基金會備份。
